---
title: "Argentina a través de los puntos digitales: Percepciones de la democracia y la tecnología en 2023"
author: "Fernanda López Franz"
date: "2023-09-08"
output: html_document
---

```{r setup, include=FALSE}
knitr::opts_chunk$set(echo = TRUE)
```
##INTRODUCCIÓN
Entre febrero y marzo del año 2023, se realizó la **Encuesta Percepciones sobre Democracia y Tecnología en Argentina**. El objetivo consistió en conocer las percepciones sobre la democracia y las tecnologías de la información y la comunicación de los y las argentinas que acceden a la red de puntos digitales del Programa Punto Digital.Se realizaron encuestas a todos los Puntos Digitales de todas las provincas argentinas y el número de respuestas varía de acuerdo al número de Puntos Digitales instalados en cada jurisdicción.Se obtuvieron respuestas en 270 Puntos Digitales.

Los **Puntos Digitales** son dispositivos de inclusión digital libres y gratuitos instalados en todas las provincias argentinas y dependientes de la Secretaría de Innovación Pública perteneciente a la Jefatura de Gabinete de Ministros.

Este trabajo es una primera aproximación a la lectura de los datos relevados por la Encuesta, y que esperamos puedan seguir analizándose en el marco del trabajo en el Programa Punto Digital. Los mayores avances que pudimos realizar, se refieren a la presentación de los datos recabados, y la presentación de variables seleccionadas: 

**Caracterización de la muestra:**
Provincia de Residencia
Rango Etario
Género
Nivel Educativo

**Variables seleccionadas para trabajar:**
Preferencia por el sistema democrático sobre otras formas de gobierno
Satisfacción con el funcionamiento de la democracia
Importancia asignada a la política
Concurrencia a votar
Valoración de utilidad de las elecciones
Valoración de utilidad de la participación
Consideración de la tecnología como DDHH
Importancia asignada a la tecnología para el fortalecimiento democrático

#invoco bibliotecas

```{r}
library("ggplot2")
library("cluster")
library ("dplyr")
library(readxl)
library(RColorBrewer)
library(ggthemes)
library(hrbrthemes)
library(plotly)
library(gt)
```


#cargo el dataset
```{r}
library(readxl)
EncuestaPercepciones <- read_excel("data/EncuestaPercepciones.xlsx")
```


## *****************************************Dataset
##ESTRUCTURA
#visualizo dataset, primera impresión

```{r}
head(EncuestaPercepciones) 
```


#dimensión 
El dataset con el que vamos a trabajar tiene 23 columnas y 2199 filas

```{r}
dim(EncuestaPercepciones)
```

Columnas
```{r}
ncol(EncuestaPercepciones)
```

Filas
```{r}
nrow(EncuestaPercepciones)
```

Nombres de las preguntas

```{r}
attr(EncuestaPercepciones,"names")
```


El data set es una tabla.

```{r}
attr(EncuestaPercepciones,"class")  

```

## *****************************************EDA & dataviz
##DESCRIPCIÓN


#histograma, frecuencia
A continuación presentamos las principales características de la muestra.

**EDAD**

La mayoría de las personas encuestadas tiene entre 16 y 36 años. 

```{r}
hist(EncuestaPercepciones$Edad,
     col="darkgreen",
     main='Edad',
     xlab='Edad',
     ylab='Frequency')
```


**PROVINCIA DE RESIDENCIA**

Sobre el lugar de residencia de las personas que contestaron la encuesta, podemos decir que alrededor del 25% de las personas encuestadas participa de los Puntos Digitales instalados en la provincia de Buenos Aires, seguidos por las provincias de Córdoba y Entre Ríos. 
La variación en la cantidad de las respuestas se debe a varios factores. En primer lugar, al número de Puntos Digitales instalados en cada jurisdicción.En segundo término, al nivel de respuesta que los Equipos Locales de trabajo tienen con el Equipo Nacional al momento de cumplir con los requerimientos del Programa (en este caso, llevar adelante la encuesta).

```{r}
EncuestaPercepciones %>%
  ggplot(aes(Provincia,fill=Provincia))+
  geom_bar()+
   labs(title="Cantidad de respuestas por provincia",
       subtitle = "Fuente: Encuesta de Percepciones sobre la Democracia y TIC",
       y="Total de respuestas",
       x="Provincia") + 
  theme(axis.text.x = element_text(angle = 45, hjust = 1)) +
   scale_x_discrete(labels=c("BA","CA","CH","CT","CABA","CB","CR","ER","FO","JY","LP","LR","MZ","MI","NQN","RN","SA","SJ","SL","SC","SF","SE","TF","TU"))+
  scale_y_discrete(expand=c(0,1))+
  scale_y_continuous(breaks = seq(0,800,50))+
  scale_fill_viridis_d()+
  theme(legend.position = "bottom")+
   geom_text(aes(label = ..count..), stat = "count", vjust = -0.4,size=3)
```

**GÉNERO**

En cuanto al género, utilizamos el criterio implementado en el último Censo Nacional para establecer las categorías.  El 62% de las encuestadas se identifica como mujer, el 36% como varón, el 1% prefiere no especificar, el 0.3% se identifica como mujer trans, el 0.11% como travesti y el 0.03% como varón trans. 


```{r}
Género <- EncuestaPercepciones %>% 
  count(Género, name = "Total") %>% 
  mutate(Porcentaje = (Total / sum(Total)) * 100) %>% 
  arrange(desc(Porcentaje)) 


Género |>
  gt() %>% 
  tab_header(title = md("**Distribución de respuestas por género**")) %>% 
    fmt_number("Porcentaje",decimals=2) %>% 
   tab_source_note(source_note = "Fuente: Encuesta sobre percepciones sobre la Democracia y Tecnologías (2023)")

```


  
**NIVEL EDUCATIVO**

El 29,48% de los y las encuestados/as tiene la secundaria completa. Al mismo tiempo, si a este porcentaje le sumamos aquellas personas que dicen tener algún tipo de estudio superior, el total asciende al 79,95%. Esto implica que la gran mayoría de quienes respondieron la encuesta tiene al menos estudios secundarios completos. 

```{r}
Nivel_Educativo <- table(EncPer$Educación)
Nivel_Educativo <- data.frame(valores = names(Nivel_Educativo), frecuencia = as.vector(Nivel_Educativo)) %>% 
arrange(desc(frecuencia)) %>% 
mutate(porcentaje = (frecuencia/ sum(frecuencia)) * 100) 
  
  Nivel_Educativo %>% 
  gt() %>% 
  tab_header(title = md("**Respuestas por nivel educativo**")) %>% 
    fmt_number("porcentaje",decimals=2) %>% 
   tab_source_note(source_note = "Fuente: Encuesta sobre percepciones sobre la Democracia y Tecnologías (2023)") %>% 
  cols_label(
    valores = "Nivel Educativo",
    frecuencia = "Frecuencia",
    porcentaje = "Porcentaje"
  )
```


```{r}
Sum_Edu<-EncuestaPercepciones %>% 
  count(Educación,name="Total") %>% 
  arrange(desc(Total))

Sum_Edu %>% 
  ggplot(aes(Educación,Total))+
  geom_col()+
   labs(title="Nivel Educativo",
       subtitle = "Fuente: Encuesta de Percepciones sobre la Democracia y TIC",
       y="Total de respuestas",
       x="Nivel Educativo") + 
  theme(axis.text.x = element_text(angle = 45, hjust = 1))
```

**EMPLEO**

Casi el 80 % de la población encuestada trabaja.

```{r}
EncuestaPercepciones %>% 
  count(Trabaja, name = "Total") %>% 
  ggplot(aes(Trabaja, Total, fill = Trabaja)) +
  geom_col() +
  scale_fill_brewer(palette = "Accent", name = "Encuestadxs según trabajo") +
  labs(
    title = "Encuestadxs según empleo",
    subtitle = "Fuente: Encuesta de Percepciones sobre la Democracia y TIC",
    y = "Total de respuestas",
    x = "Trabaja"
  )
```



#summarize del dataset, distribución, boxplot

**Resumen del dataset**

```{r}
summary(EncuestaPercepciones)
```

#calculo medias

**MEDIA de EDAD por GÉNERO**


```{r}
EDAD_media <- aggregate(EncuestaPercepciones$Edad,    
                        list(EncuestaPercepciones$Género),
                        mean) %>% 
  rename("Género"=Group.1,"Promedio Edad"=x) %>% 
  print()
```


```{r}
ggplot(EncuestaPercepciones,                                  
       aes(x = Género,
           y = Edad,
           fill = Género)) +
  geom_boxplot() +
  stat_summary(fun = mean,
               col = "white",
               geom = "point") +
  stat_summary(fun = mean,
               col = "white",
               geom = "text",
               vjust = - 1,
               aes(label = round(..y.., digits = 2)))+
  scale_fill_viridis_d()+
  theme(legend.position = "bottom")
```


**MEDIA de EDAD por NIVEL EDUCATIVO**

Para las personas con primaria incompleta, el promedio de edad sube a 47 años. 

```{r}
EDU_edad <- aggregate(EncuestaPercepciones$Edad,    
                        list(EncuestaPercepciones$Educación),
                        mean) %>% 
  arrange(desc(x)) %>% 
  rename("Nivel Educativo"=Group.1,"Promedio Edad"=x) %>% 
  print()

```


##Primeras observaciones sobre las variables

Como primera aproximación nos preguntaremos sobre la interacción de las variables que describen a la muestra (edad, género, nivel educativo) con el comportamiento de variables incluidas en el cuestionario:

**Promedio de Edad en relación a la preferencia de la democracia sobre otras formas de gobierno**

La mayoría de las personas prefiere a la democracia sobre otro sistema de gobierno

```{r}
ggplot(EncuestaPercepciones, aes(PrefDemoc)) +
  geom_bar() +
  scale_x_discrete(drop = FALSE)
 

```
Por otra parte, si bien no se registran variaciones significativas, el promedio de edad aumenta entre quienes prefieren el sistema democrático sobre otras formas de Gobierno. 

```{r}
Pref_Democ_s_Edad <- aggregate(EncuestaPercepciones$Edad,    
                        list(EncuestaPercepciones$PrefDemoc),
                        mean) %>% 
rename("Prefiere a la Democracia sobre otra forma de gobierno"=Group.1,"Promedio de Edad"=x) %>% 
  print()

```

```{r}
boxplot(EncuestaPercepciones$Edad ~ EncuestaPercepciones$PrefDemoc,    
        col = 1:3)
points(x = 1:nrow(Edad),
       y = PrefDemoc$x,
       pch = 16,
       col = "white")
text(x = 1:nrow(EncuestaPercepciones_means),
     y = EncuestaPercepciones_means$x + 1.2,
     labels = round(EncuestaPercepciones_means$x, 2),
     col = "white")
```
**SATISFACCIÓN CON LA DEMOCRACIA**

El 50,9% manifiesta estar de algún modo satisfecho con el funcionamiento de la democracia. 
El 15,8% dice no estarlo. Asimismo, el 33,3% expresa un bajo grado de satisfacción.


```{r}
ggplot(EncuestaPercepciones,aes(Satis,fill=Satis))+
  geom_bar()+
  labs(
    title = "Satisfacción con la Democracia",
    subtitle = "Fuente: Encuesta de Percepciones sobre la Democracia y TIC",
    x="Satisfacción con la democracia",
    y="Número de respuestas")

```




**LA TECONOLOGÍA COMO DERECHO HUMANO**

si bien no podemos observar varianzas significativas entre las diferentes edades, podemos observar que el promedio de edad desciende entre quienes consideran la tecnología como derecho humano. 


```{r}
EP_media <- aggregate(EncuestaPercepciones$Edad,    
                        list(EncuestaPercepciones$La_tecnología_es_un_DDHH),
                        mean) %>% 
  rename(Tecnología_como_DDHH=Group.1,Edad=x) %>% 
  
  print()
```

```{r}
SensSitPais <- aggregate(EncuestaPercepciones$Edad,    
                        list(EncuestaPercepciones$SitPais),
                        mean) %>% 
  rename("Sensación ante situación del país"=Group.1,Edad=x) %>% 
  print()
```

```{r}
EP_media <- aggregate(EncuestaPercepciones$Edad,    
                        list(EncuestaPercepciones$ImpPol),
                        mean) %>% 
  print()
```


```{r}
EP_media <- aggregate(EncuestaPercepciones$Edad,    
                        list(EncuestaPercepciones$ElecUtil),
                        mean) %>% 
  print()
```

```{r}
EP_media <- aggregate(EncuestaPercepciones$Edad,    
                        list(EncuestaPercepciones$PartUtil),
                        mean) %>% 
  print()
```

Promedio de Edad según aplicaciones

```{r}
EP_media <- aggregate(EncuestaPercepciones$Edad,    
                        list(EncuestaPercepciones$FB),
                        mean) %>% 
  print()
```


```{r}
EP_media <- aggregate(EncuestaPercepciones$Edad,    
                        list(EncuestaPercepciones$IG),
                        mean) %>% 
  print()
```


```{r}
EP_media <- aggregate(EncuestaPercepciones$Edad,    
                        list(EncuestaPercepciones$YT),
                        mean) %>% 
  print()
```


```{r}
EP_media <- aggregate(EncuestaPercepciones$Edad,    
                        list(EncuestaPercepciones$VC),
                        mean) %>% 
  print()
```


```{r}
EP_media <- aggregate(EncuestaPercepciones$Edad,    
                        list(EncuestaPercepciones$TW),
                        mean) %>% 
  print()
```


```{r}
EP_media <- aggregate(EncuestaPercepciones$Edad,    
                        list(EncuestaPercepciones$NoUsaApp),
                        mean) %>% 
  print()
```
```{r}
EP_media <- aggregate(EncuestaPercepciones$Edad,    
                        list(EncuestaPercepciones$Whatsapp),
                        mean) %>% 
  print()
```


#boxplots comparados =)
```{r}
boxplot(EncuestaPercepciones$Edad ~ EncuestaPercepciones$PrefDemoc,    
        col = 1:3)
points(x = 1:nrow(Edad),
       y = PrefDemoc$x,
       pch = 16,
       col = "white")
text(x = 1:nrow(EncuestaPercepciones_means),
     y = EncuestaPercepciones_means$x + 1.2,
     labels = round(EncuestaPercepciones_means$x, 2),
     col = "white")
```


```{r}

```



boxplot(EncuestaPercepciones$Edad ~ EncuestaPercepciones$Satis,    
        col = 1:3)
points(x = 1:nrow(EncuestaPercepciones_means),
       y = EncuestaPercepciones_means$x,
       pch = 16,
       col = "white")
text(x = 1:nrow(EncuestaPercepciones_means),
     y = EncuestaPercepciones_means$x + 1.2,
     labels = round(EncuestaPercepciones_means$x, 2),
     col = "white")
```



#boxplots con ggplot
#detalles en: https://www.datanovia.com/en/blog/ggplot-aes-how-to-assign-aesthetics-in-ggplot2/
ggplot(iris,                                  
       aes(x = Species,
           y = Sepal.Length,
           fill = Species)) +
  geom_boxplot() +
  stat_summary(fun = mean,
               col = "white",
               geom = "point") +
  stat_summary(fun = mean,
               col = "white",
               geom = "text",
               vjust = - 1,
               aes(label = round(..y.., digits = 2)))

#scatterplot 
plot(iris$Sepal.Width, iris$Sepal.Length,
     col='steelblue',
     main='Scatterplot',
     xlab='Sépalo (A)',
     ylab='Sépalo (L)',
     pch=19)

## ****************************************Clustering con K-Means
## Dar un parámetro K: # de centroides
## Cómo lo calculo?

# el gráfico de dispersión puede ayudar a 
# identificar grupos y relaciones

```{r}

ggplot(EncuestaPercepciones, aes(Edad, 
                 Satis)
       ) + geom_point(size=4)
```

ggplot(iris, aes(Petal.Length, 
                 Petal.Width)
       ) + geom_point(size=4)

# con tonos según especie
ggplot(iris, aes(Petal.Length, 
               Petal.Width)
       ) + geom_point(aes(col=Species), size=4)

# SETOSA se agrupará más fácilmente
# (también se diferencia más facilmente)
# VERSICOLOR y VIRGICA, similares? unidas? las mismas?



# K-Means ya está incluido
# fijo una semilla
set.seed(999)

# modelo con un k=2
irisCluster2 <- kmeans(iris[,1:4], center=2, iter.max=10, nstart=20)
irisCluster2

# modelo con un k=3
irisCluster3 <- kmeans(iris[,1:4], center=3, nstart=20)
irisCluster3

# modelo con un k=5
irisCluster5 <- kmeans(iris[,1:4], center=5, nstart=20)
irisCluster5

# el modelo arroja lo siguiente por default:

## CLUSTER MEANS:
# los puntos optimizados (medias) de cada cluster estimado
# en torno a los cuales se agruparán los casos (las clases)

## CLUSTERING VECTOR:
# es el vector resultante (estimaciones o etiquetas predichas)

# SUMAS de diferencias cuadradas dentro (within), por cluster: 
# Suerte de variabilidad explicada/capturada

# lista de componentes calculados a consultar:
#VER: https://cran.r-project.org/web/packages/healthyR/vignettes/kmeans-umap.html



## *****************************************Comparar resultados
# K=2
# Comparo 1 vector predicho y las etiquetas originales
table(irisCluster2$cluster, iris$Species)
clusplot(iris, irisCluster2$cluster, color=T, shade=T, labels=0, lines=0)

# K=3
# Comparo 1 vector predicho y las etiquetas originales
table(irisCluster3$cluster, iris$Species)
clusplot(iris, irisCluster3$cluster, color=T, shade=T, labels=0, lines=0)

# K=5
# Comparo 1 vector predicho y las etiquetas originales
table(irisCluster5$cluster, iris$Species)
clusplot(iris, irisCluster5$cluster, color=T, shade=T, labels=0, lines=0)

"Qué observamos de cada especie?
 Todas están explicadas por igual?
 Cómo vemos los aciertos?"

## *****************************************Evaluar resultados
### Método (gráfico) del codo

# genero un bucle para iterar posibles K
tot.withinss <- vector(mode="character", length=10)
for (i in 1:15){
  irisCluster <- kmeans(iris[,1:4], center=i, nstart=20)
  tot.withinss[i] <- irisCluster$tot.withinss
}

# ploteo resultados para evaluar el K óptimo
plot(1:15, tot.withinss, type="b", pch=19)
