---
title: "Argentina a través de los puntos digitales: Percepciones de la democracia y la tecnología en 2023"
author: "Fernanda López Franz"
date: "2023-09-08"
output: html_document
---

```{r setup, include=FALSE}
knitr::opts_chunk$set(echo = TRUE)
```

#invoco bibliotecas

```{r}
library("ggplot2")
library("cluster")
library ("dplyr")
```


#cargo el dataset
```{r}
library(readxl)
EncuestaPercepciones <- read_excel("data/EncuestaPercepciones.xlsx")
```


## *****************************************Dataset
##ESTRUCTURA
#visualizo dataset, primera impresión

```{r}
head(EncuestaPercepciones)
```


#dimensión 
El dataset tiene 148 columnas y 2199 filas

```{r}
dim(EncuestaPercepciones)
```

Columnas
```{r}
ncol(EncuestaPercepciones)
```

Filas
```{r}
nrow(EncuestaPercepciones)
```

Atributos: 148 preguntas
```{r}
attributes(EncuestaPercepciones)
```

Nombres de las preguntas

```{r}
attr(EncuestaPercepciones,"names")
```


El data set es una tabla.

```{r}
attr(EncuestaPercepciones,"class")  

```

## *****************************************EDA & dataviz
##DESCRIPCIÓN
#columnas, nombres de variables

Consulta: ¿esto podría sacarlo?
```{r}
names(EncuestaPercepciones)
```


#histograma, frecuencia
La única variable numérica que tenemos, es la Edad. El histograma lo hacemos a partir de ese dato, para observar frecuencias. 

```{r}
hist(EncuestaPercepciones$Edad,
     col="darkgreen",
     main='Edad',
     xlab='Edad',
     ylab='Frequency')
```

#summarize del dataset, distribución, boxplot

Resumen del dataset

```{r}
summary(EncuestaPercepciones)
```

#calculo medias

Media por género. 

```{r}
EP_media <- aggregate(EncuestaPercepciones$Edad,    
                        list(EncuestaPercepciones$Género),
                        mean) %>% 
  print()
```

Media por provincia.

```{r}
EP_media_prov<- aggregate(EncuestaPercepciones$Edad,    
                        list(EncuestaPercepciones$Provincia),
                        mean) %>% 
  print()
```

Media por educación: para las personas con primaria incompleta, el promedio de edad sube a 47 años. 

```{r}
EDU_edad <- aggregate(EncuestaPercepciones$Edad,    
                        list(EncuestaPercepciones$Educación),
                        mean) %>% 
  arrange(desc(x)) %>% 
  print()
```

Promedio de edad y consideración de la tecnología como Derecho Humano: si bien no podemos observar varianzas significativas entre las diferentes edades, podemos observar el el promedio de edad desciende entre quienes consideran la tecnología como derecho humano. 


```{r}
EP_media <- aggregate(EncuestaPercepciones$Edad,    
                        list(EncuestaPercepciones$La_tecnología_es_un_DDHH),
                        mean) %>% 
  rename(Tecnología_como_DDHH=Group.1,Edad=x) %>% 
  
  print()
```

```{r}
SensSitPais <- aggregate(EncuestaPercepciones$Edad,    
                        list(EncuestaPercepciones$SitPais),
                        mean) %>% 
  rename("Sensación ante situación del país"=Group.1,Edad=x) %>% 
  print()
```

```{r}
EP_media <- aggregate(EncuestaPercepciones$Edad,    
                        list(EncuestaPercepciones$ImpPol),
                        mean) %>% 
  print()
```


```{r}
EP_media <- aggregate(EncuestaPercepciones$Edad,    
                        list(EncuestaPercepciones$ElecUtil),
                        mean) %>% 
  print()
```

```{r}
EP_media <- aggregate(EncuestaPercepciones$Edad,    
                        list(EncuestaPercepciones$PartUtil),
                        mean) %>% 
  print()
```

Promedio de Edad según aplicaciones

```{r}
EP_media <- aggregate(EncuestaPercepciones$Edad,    
                        list(EncuestaPercepciones$FB),
                        mean) %>% 
  print()
```


```{r}
EP_media <- aggregate(EncuestaPercepciones$Edad,    
                        list(EncuestaPercepciones$IG),
                        mean) %>% 
  print()
```


```{r}
EP_media <- aggregate(EncuestaPercepciones$Edad,    
                        list(EncuestaPercepciones$YT),
                        mean) %>% 
  print()
```


```{r}
EP_media <- aggregate(EncuestaPercepciones$Edad,    
                        list(EncuestaPercepciones$VC),
                        mean) %>% 
  print()
```


```{r}
EP_media <- aggregate(EncuestaPercepciones$Edad,    
                        list(EncuestaPercepciones$TW),
                        mean) %>% 
  print()
```


```{r}
EP_media <- aggregate(EncuestaPercepciones$Edad,    
                        list(EncuestaPercepciones$NoUsaApp),
                        mean) %>% 
  print()
```
```{r}
EP_media <- aggregate(EncuestaPercepciones$Edad,    
                        list(EncuestaPercepciones$Whatsapp),
                        mean) %>% 
  print()
```


#boxplots comparados =)


boxplot(EncuestaPercepciones$Edad ~ EncuestaPercepciones$PrefDemoc,    
        col = 1:3)
points(x = 1:nrow(Edad),
       y = PrefDemoc$x,
       pch = 16,
       col = "white")
text(x = 1:nrow(EncuestaPercepciones_means),
     y = EncuestaPercepciones_means$x + 1.2,
     labels = round(EncuestaPercepciones_means$x, 2),
     col = "white")


boxplot(EncuestaPercepciones$Edad ~ EncuestaPercepciones$Satis,    
        col = 1:3)
points(x = 1:nrow(EncuestaPercepciones_means),
       y = EncuestaPercepciones_means$x,
       pch = 16,
       col = "white")
text(x = 1:nrow(EncuestaPercepciones_means),
     y = EncuestaPercepciones_means$x + 1.2,
     labels = round(EncuestaPercepciones_means$x, 2),
     col = "white")
```



#boxplots con ggplot
#detalles en: https://www.datanovia.com/en/blog/ggplot-aes-how-to-assign-aesthetics-in-ggplot2/
ggplot(iris,                                  
       aes(x = Species,
           y = Sepal.Length,
           fill = Species)) +
  geom_boxplot() +
  stat_summary(fun = mean,
               col = "white",
               geom = "point") +
  stat_summary(fun = mean,
               col = "white",
               geom = "text",
               vjust = - 1,
               aes(label = round(..y.., digits = 2)))

#scatterplot 
plot(iris$Sepal.Width, iris$Sepal.Length,
     col='steelblue',
     main='Scatterplot',
     xlab='Sépalo (A)',
     ylab='Sépalo (L)',
     pch=19)

## ****************************************Clustering con K-Means
## Dar un parámetro K: # de centroides
## Cómo lo calculo?

# el gráfico de dispersión puede ayudar a 
# identificar grupos y relaciones

```{r}

ggplot(EncuestaPercepciones, aes(Edad, 
                 Satis)
       ) + geom_point(size=4)
```

ggplot(iris, aes(Petal.Length, 
                 Petal.Width)
       ) + geom_point(size=4)

# con tonos según especie
ggplot(iris, aes(Petal.Length, 
               Petal.Width)
       ) + geom_point(aes(col=Species), size=4)

# SETOSA se agrupará más fácilmente
# (también se diferencia más facilmente)
# VERSICOLOR y VIRGICA, similares? unidas? las mismas?

# K-Means ya está incluido
# fijo una semilla
set.seed(999)

# modelo con un k=2
irisCluster2 <- kmeans(iris[,1:4], center=2, iter.max=10, nstart=20)
irisCluster2

# modelo con un k=3
irisCluster3 <- kmeans(iris[,1:4], center=3, nstart=20)
irisCluster3

# modelo con un k=5
irisCluster5 <- kmeans(iris[,1:4], center=5, nstart=20)
irisCluster5

# el modelo arroja lo siguiente por default:

## CLUSTER MEANS:
# los puntos optimizados (medias) de cada cluster estimado
# en torno a los cuales se agruparán los casos (las clases)

## CLUSTERING VECTOR:
# es el vector resultante (estimaciones o etiquetas predichas)

# SUMAS de diferencias cuadradas dentro (within), por cluster: 
# Suerte de variabilidad explicada/capturada

# lista de componentes calculados a consultar:
#VER: https://cran.r-project.org/web/packages/healthyR/vignettes/kmeans-umap.html



## *****************************************Comparar resultados
# K=2
# Comparo 1 vector predicho y las etiquetas originales
table(irisCluster2$cluster, iris$Species)
clusplot(iris, irisCluster2$cluster, color=T, shade=T, labels=0, lines=0)

# K=3
# Comparo 1 vector predicho y las etiquetas originales
table(irisCluster3$cluster, iris$Species)
clusplot(iris, irisCluster3$cluster, color=T, shade=T, labels=0, lines=0)

# K=5
# Comparo 1 vector predicho y las etiquetas originales
table(irisCluster5$cluster, iris$Species)
clusplot(iris, irisCluster5$cluster, color=T, shade=T, labels=0, lines=0)

"Qué observamos de cada especie?
 Todas están explicadas por igual?
 Cómo vemos los aciertos?"

## *****************************************Evaluar resultados
### Método (gráfico) del codo

# genero un bucle para iterar posibles K
tot.withinss <- vector(mode="character", length=10)
for (i in 1:15){
  irisCluster <- kmeans(iris[,1:4], center=i, nstart=20)
  tot.withinss[i] <- irisCluster$tot.withinss
}

# ploteo resultados para evaluar el K óptimo
plot(1:15, tot.withinss, type="b", pch=19)
